臺灣臺北地方法院民事判決
109年度訴字第8627號
原      告  楊泓銘  
訴訟代理人  王曹正雄律師
            蔡瑞芳律師                          
被      告  李慶榮  
訴訟代理人  王品舜律師
上列原告與被告間債務人異議之訴等事件，本院於民國111年3月
1日言詞辯論終結，判決如下：
    主      文
本院108年度司執字第46485號強制執行事件，於超過原告與蘇潤
誠應連帶給付被告新臺幣736,537元，及自民國107年11月6日起
至110年7月19日止，按週年利率百分之20計算之利息，及自民國
110年7月20日起至清償日止，按週年利率百分之16計算之利息範
圍之強制執行程序應予撤銷。
確認被告所持有如附表一所示之本票，對原告與蘇潤誠之本票債
權請求權，於超過原告與蘇潤誠應連帶給付新臺幣609,677元，
及自民國109年12月15日起至110年7月19日止，按週年利率百分
之20計算之利息，及自民國110年7月20日起至清償日止，按週年
利率百分之16計算之利息範圍之請求權不存在。
原告其餘之訴駁回。
訴訟費用由被告負擔10分之1，其餘部分由原告負擔。
    事實及理由
壹、程序事項
    按訴狀送達後，原告不得將原訴變更或追加他訴。但擴張或
    減縮應受判決事項之聲明者，不在此限，民事訴訟法第255
    條第1項但書第3款定有明文。本件原告起訴時，訴之聲明為
    ：「⒈先位聲明：本院108年度司執字第46485號強制執行事
    件(下稱系爭強制執行事件)，對原告所為之強制執行程序應
    予撤銷。⒉備位聲明：⑴確認被告所持有原告與訴外人蘇潤誠
    共同簽發如附表一所示之本票，於超過新臺幣79,867元之部
    分，及自民國107年2月5日起至清償日止，按年息6%計算之
    利息部分，對原告之本票債權請求權及利息請求權均不存在
    。⑵本院108年度司執字第46485號強制執行事件，對原告所
    為之強制執行程序應予撤銷。」等語（見本院卷第9-10頁）
    ；嗣於111年2月24日以民事言詞辯論意旨狀減縮訴之聲明為
    ：「⒈先位聲明：本院108年度司執字第46485號強制執行事
    件，對原告所為之強制執行程序應予撤銷。⒉備位聲明：⑴確
    認被告所持有原告與蘇潤誠共同簽發如附表一所示之本票，
    於超過新臺幣181元之部分，及自民國107年2月5日起至清償
    日止，按年息6%計算之利息部分，對原告之本票債權請求權
    及利息請求權均不存在。⑵本院108年度司執字第46485號強
    制執行事件，對原告所為之強制執行程序應予撤銷。」等語
    （見本院卷第231-232頁），經核與首揭民事訴訟法條文規
    定並無不合，自應予准許，合先敘明。
貳、實體事項
一、原告主張略以：
　㈠先位聲明部分：
  ⒈原告於107年2月5日，訴外人蘇潤誠邀同原告擔任其與被告間
    借款(下稱系爭借款)之保證人，原告遂與蘇潤誠、被告等簽
    立借據(下稱系爭借據)，並與蘇潤誠共同開立本票予被告(
    下稱系爭本票)。惟因原告簽立系爭借據時年僅20歲，不具
    法律專業知識，應足認系爭借據係乘原告輕率、無經驗而受
    被告、蘇潤誠等共同詐欺而簽署，是原告自得依民法第92條
    第1項、第74條第1項等規定，撤銷簽立系爭借據之意思表示
    ；又因系爭借據係被告預定用於同類契約之條款而訂定之契
    約，且其中有關連帶保證人之記載，對原告而言應有重大不
    利益而顯失公平之情形，是原告自得依民法第247條之1規定
    ，主張系爭借款為無效。是以，因系爭借款及系爭借據有前
    開得撤銷或無效之事由，原告自得依法拒絕清償系爭借款。
　⒉又若本院認系爭借據及系爭借款均有效成立，則因原告並未
    明示拋棄先訴抗辯權，是依民法第745條規定，於被告就蘇
    潤誠之財產強制執行而無效果前，原告應得依法拒絕清償系
    爭借款。
  ⒊另依系爭借據所載，系爭借款約定之清償日應為107年3月15
    日，係定有期限之債務，被告雖辯稱另有與蘇潤誠約定「年
    息24%分54期本利攤還，於每日發薪日給付25,900元」等語
    ，惟前開延期清償之約定將造成原告重大之不利益，且原告
    既未同意蘇潤誠之延期清償，是依民法第755條之規定，原
    告對延期之系爭借款債務自不負保證責任。
  ⒋承上所述，因原告依法應得拒絕被告有關清償系爭借款之請
    求，是原告自得依票據法第13條反面之規定，對系爭本票之
    直接後手即被告提出系爭本票基礎原因關係不存在之抗辯。
    從而，因兩造間並無債權債務關係之存在，是系爭強制執行
    事件對原告所為之強制執行程序自應予撤銷。
  ㈡備位聲明：
　⒈系爭本票票面金額固載「85萬元」、「利息自出票日起按每
    百元年息百分之二十計」等語，惟被告實際僅交付蘇潤誠69
    9,100元，且蘇潤誠告知其與被告約定年息為6%，是以，系
    爭借款及系爭本票債權之本金部分，應以被告實際交付蘇潤
    誠之699,100元計算，利息部分則應按年息6%計算。
  ⒉被告自承蘇潤誠已計清償352,568元(蘇潤誠107年3月至107年
    11月共清償233,100元、於系爭強制執行事件被執行119,468
    元，合計352,568元)；又原告於109年12月14日辦理擔保提
    存前，經強制執行之金額為319,527元(原告108年6月至109
    年9月共遭執行272,643元；加上原告109年12月14日辦理擔
    保提存前，109年11、12月亦各遭執行15,628元，執行金額
    合計319,527元)，應足認系爭本票所載之債權，僅餘181元
    未清償。
  ㈢另依110年7月20日修正施行之民法第205條、民法債編施行法
    第10條之1等規定，被告對於110年7月20日後，超過週年利
    率16%之利息部分不得請求，是以，縱本院認原告應就系爭
    本票、系爭借款負責，惟被告自110年7月20日起，應僅能請
    求年息16%之遲延利息等語。
  ㈣並聲明：
　⒈先位聲明：本院108年度司執字第46485號強制執行事件，對
    原告所為之強制執行程序應予撤銷。
　⒉備位聲明：
　⑴確認被告所持有原告與蘇潤誠共同簽發如附表一所示之本票
    ，於超過新臺幣181元之部分，及自民國107年2月5日起至清
    償日止，按年息6%計算之利息部分，對原告之本票債權請求
    權及利息請求權均不存在。
　⑵本院108年度司執字第46485號強制執行事件，對原告所為之
    強制執行程序應予撤銷。
二、被告則以：
　㈠系爭借據有關是否締約、借貸金額、清償日期、連帶借款或
    連帶保證等事項，均係經當事人磋商後始簽訂，已可保障當
    事人各自之權益，縱有若干文字以電腦打字方式處理，仍非
    定型化契約，自無民法第247條之1的適用。此外，原告倘不
    同意上開內容，自可不訂立系爭契約，是系爭契約未有顯失
    公平之情形。
　㈡本件原告雖主張係遭被告詐欺而簽立系爭借據，惟原告未能
    舉證以實其說，且系爭契約係於107年2月5日訂定，依民法
    第93條、第74條第2項等規定，除斥期間應已屆滿，從而，
    原告應不得依民法第92條第1項之規定撤銷其簽立系爭借據
    之意思表示。
　㈢又蘇潤誠與原告應為系爭借款之共同借款人且明示負連帶債
    務，此有被告所陳報之系爭借據可證。是以，因原告為系爭
    借款之連帶債務人，自無民法第755條規定之適用，原告應
    不得據以免責。
　㈣承上所述，本件被告與蘇潤誠、原告間之消費借貸法律關係
    ，既有系爭借據、存摺轉帳明細等證據可證，且主體、金額
    、利率、清償日等內容亦具體明確，應足認被告對原告之債
    權確實存在；又原告就其已清償債務等情未能提出具體之事
    證已實其說，是以，原告請求確認系爭本票所載債權於超過
    181元之部分及超過自107年2月5日起至清償日止按年息百分
    之六計算之利息部分不存在，並請求撤銷本院108年度司執
    字第46485號清償票款強制執行事件等情，應為無理由等語
    ，資為抗辯。
  ㈤並聲明：原告之訴駁回。
三、本件不爭執事項如下（見本院卷第49頁）：
    被告持有發票日為民國107年2月5日，票面金額為新臺幣85
　　萬元，票載發票人為原告及蘇潤誠之本票1紙（下稱系爭本
    票），向本院聲請本票裁定，經本院核發107年度司票字第1
    343號本票裁定（下稱系爭本票裁定），被告再持系爭本票
    裁定為執行名義，聲請對原告名下財產為強制執行，經本院
    民事執行處以108年度司執字第46485號強制執行事件（下稱
    系爭強制執行事件）受理中。
四、本件爭點如下：　　
　㈠原告依民法第92條第1項之規定，請求撤銷系爭借款，有無理
    由?
　㈡原告依民法第74條第1項之規定，請求撤銷系爭借款，有無理
    由?
　㈢原告依民法第247條之1之規定，主張系爭借款為無效，有無
    理由?
　㈣原告依民法第755條之規定，主張系爭借款對其不生效力，有
    無理由?
　㈤原告請求確認系爭本票所載債權，於超過181元及自107年2月
    5日起至清償日止，按週年利率百分之6計算之利息範圍不存
    在，有無理由?
　㈥原告請求撤銷系爭強制執行事件之執行程序，有無理由?
五、得心證之理由：　　
　㈠原告依民法第92條第1項之規定，請求撤銷系爭借款，有無理
    由?
　⒈按因被詐欺或被脅迫而為意思表示者，表意人得撤銷其意思
    表示。但詐欺係由第三人所為者，以相對人明知其事實或可
    得而知者為限，始得撤銷之。民法第92條第1項定有明文。
    次按當事人主張有利於己之事實者，就其事實有舉證之責任
    。民事訴訟法第277條第1項定有明文。
　⒉查原告雖陳稱：蘇潤誠與被告等，有框稱原告僅係擔任保證
    人，而未解釋連帶保證人與一般保證人之差異之情形，應構
    成民法第92條第1項之詐欺行為等語，經本院核閱被告所陳
    報之系爭借據，原告之簽名欄已明確記載「借款人兼連帶保
    證人」等語，是原告應可輕易從系爭借據之外觀得知其並非
    一般保證人，而難認被告有詐欺原告之情形。準此，於原告
    未能提出具體之事證以證明蘇潤誠與被告確有以詐術誘使原
    告簽立系爭借據之情形下，依民事訴訟法第277條之規定，
    本院應難為有利原告之判斷，從而，原告依民法第92條第1
    項之規定，請求撤銷系爭借款，難認有據，應予駁回。
　㈡原告依民法第74條第1項之規定，請求撤銷系爭借款，有無理
    由?
　⒈按法律行為，係乘他人之急迫、輕率或無經驗，使其為財產
    上之給付或為給付之約定，依當時情形顯失公平者，法院得
    因利害關係人之聲請，撤銷其法律行為或減輕其給付。民法
    第74條第1項固定有明文。惟按前項聲請，應於法律行為後
    一年內為之。民法第74條第2項復定有明文。
　⒉經查，系爭借據之簽立，應係於107年2月5日為之，此觀系爭
    借據之日期欄記載自明，應無疑義。是以，因原告係遲於10
    9年11月19日，方提起本件債務人異議之訴，此有原告之民
    事起訴狀、本院收文章等件在卷可考，應足認原告撤銷系爭
    借款之請求，已逾民法第74條第2項之除斥期間，從而，原
    告依民法第74條第1項之規定，請求撤銷簽立系爭借據之意
    思表示，於法應有未合，亦應予駁回。
　㈢原告依民法第247條之1之規定，主張系爭借款為無效，有無
    理由?
　⒈按依照當事人一方預定用於同類契約之條款而訂定之契約，
    為左列各款之約定，按其情形顯失公平者，該部分約定無效
    ：一、免除或減輕預定契約條款之當事人之責任者。二、加
    重他方當事人之責任者。三、使他方當事人拋棄權利或限制
    其行使權利者。民法第247條之1定有明文。次按契約一般條
    款之約定，與法律基本原則或法律任意規定所生之主要權利
    義務過於偏離，而將其風險分配儘移歸相對人負擔，使預定
    人享有不合理之待遇，致得以免除或減輕責任，再與契約中
    其他一般條款綜合觀察，其雙方之權利義務有嚴重失衡之情
    形者，自可依民法第247條之1第1款之規定，認為該部分之
    約定係顯失公平而屬無效，與相對人是否為公司組織及具有
    磋商機會無必然之關係，此有最高法院104年度台上字第472
    號判決意旨足資參照。
　⒉查被告雖抗辯：系爭借據有關是否締約、借貸金額、清償日
    期、連帶借款或連帶保證等事項，均係經當事人磋商後簽訂
    ，已可保障當事人各自之權益，縱有若干文字以電腦打字方
    式處理，仍非定型化契約；且原告倘不同意系爭借據之內容
    ，自可不訂立系爭契約，是本件應無民法第247條之1之適用
    等語，惟揆諸上開最高法院判決意旨，民法第247條之1之訂
    定，旨在保障經濟上之弱者，以免雙方之權利義務有嚴重失
    衡之情形，是以，縱使原告就系爭借據之內容，尚有磋商、
    拒絕締約之餘地，仍不得據以排除民法第247條之1之規定之
    適用。準此，因系爭契約確為被告預定用於同類契約之條款
    而訂定之契約，此觀系爭借據僅有借款金額、清償日、借款
    人、日期等事項係以手寫為之自明，是以，本院自應具體審
    酌，系爭借據之各條款，是否有民法第247條之1各款所列舉
    ，顯失公平而應為無效之情形。
　⒊經查，系爭借據有關締約雙方之權利義務關係之條款，應包
    含遲延利息、訴訟費用、律師費用等約定，惟前開規定，未
    有與法律基本原則或法律任意規定所生之主要權利義務過於
    偏離情事，自難認有民法第247條之1所稱，顯失公平而應為
    無效之情形；原告雖主張：系爭借據有關連帶保證人之約定
    ，明顯不利原告，自有顯失公平之情形等語，惟連帶保證人
    之約定，雖確為不利保證人或債務人之約定，然此約定已為
    民法第746條所明文允許，自難認該約定有與法律基本原則
    或法律任意規定嚴重偏離之情形。準此，於原告未能提出其
    他之事證以證明系爭借據之各約款尚有其他顯失公平之情形
    下，原告依民法第247條之1主張系爭借據應為無效等情，於
    法無據，亦應予駁回。
　㈣原告依民法第755條之規定，主張系爭借款對其不生效力，有
    無理由?
　⒈按就定有期限之債務為保證者，如債權人允許主債務人延期
    清償時，保證人除對於其延期已為同意外，不負保證責任。
    民法第755條定有明文。前開條文之訂定，應係考量主債務
    人若有延期清償之情形，則其清債能力及所應支付之利息將
    有變更之可能，且保證人亦有可能蒙受保證期間延長之不利
    亦，爰明定保證人除對於債務延期已為同意外，不負保證責
    任。揆諸前開說明，應可知民法第755條之規定，係為保障
    保證人而訂定之特別規定，是以，倘債務人非屬保證人而為
    連帶債務人，因連帶債務人本即有依約定清償全部債務之義
    務，自不得主張適用或類推適用該條文之規定。
　⒉經查，原告雖陳稱：蘇潤誠僅係邀同其擔任系爭借款之保證
    人等語，惟原告就其僅為保證人之主張，未能提出具體之事
    證以實其說；又依據系爭借據之記載，原告之簽名處之明確
    記載為「借款人兼連帶保證人」，此記載與蘇潤誠簽名處之
    記載並無不同，應足認原告與蘇潤誠，係基於相同之地位而
    簽立系爭借據；另參酌系爭本票亦記載原告與蘇潤誠均為共
    同發票人，應足認原告為系爭借款之共同借款人而非連帶保
    證人。準此，因原告並非系爭借款之保證人，揆諸上開說明
    ，本件應無民法第755條之規定之適用，從而，原告依民法
    第755條之規定，主張系爭借款對其不生效力等情，難認有
    據，自應予駁回。
　㈤原告請求確認系爭本票所載債權，於超過181元及自107年2月
    5日起至清償日止，按週年利率百分之6計算之利息範圍不存
    在，有無理由?
　⒈按稱消費借貸者，謂當事人一方移轉金錢或其他代替物之所
    有權於他方，而約定他方以種類、品質、數量相同之物返還
    之契約。民法第474條第1項定有明文。次按按金錢借貸為要
    物契約，因金錢之交付而生效力，故利息先扣之金錢借貸，
    其貸與之本金額應以利息預扣後實際交付借用人之金額為準
    ，該預扣利息部分，既未實際交付借用人，自不成立金錢借
    貸，此有最高法院108年度台上字第2738判決意旨足資參照
    。
　⒉經查，依據被告所陳報之臺灣中小企業銀行東高雄分行帳戶
    存摺，被告於107年2月5日，確有匯出合計達850,000元之款
    項，此與系爭借據之記載相符，應有相當之可信度；原告雖
    陳稱：蘇潤誠曾告知，系爭借款實際上僅交付699,100元，
    且利息僅為週年利率百分之6等語，惟因蘇潤誠經本院多次
    傳喚均未到庭作證，且原告所述與系爭借據之記載並不相符
    ，自難認原告之主張為真實。準此，被告依消費借貸之法律
    關係，請求對原告及蘇潤誠償連帶給付850,000元，並請求
    按週年利率百分之20計算之遲延利息等情，於法並無不合。
　⒊然查，被告雖依消費借貸之法律關係，得請求對原告及蘇潤
    誠償連帶給付850,000元，並請求按週年利率百分之20計算
    之遲延利息，惟於被告交付借款後，蘇潤誠應有陸續還款予
    被告，至107年11月5日止，蘇潤誠合計已清償233,100元之
    債務；又被告曾於108年5月8日，聲請對原告與蘇潤誠之薪
    資債權為強制執行，至109年12月14日原告供擔保停止強制
    執行之日止，合計強制執行之金額為436,899元，是以，依
    民法第322條之規定抵充之費用及利息(計算式詳如附件之試
    算表)，並依修正後之民法第205條規定計算利息後，原告與
    蘇潤誠等應僅餘609,677元，及自民國109年12月15日起至11
    0年7月19日止，按週年利率百分之20計算之利息，及自民國
    110年7月20日起至清償日止，按週年利率百分之16計算之利
    息未清償，堪予認定。
　㈥原告請求撤銷系爭強制執行事件之執行程序，有無理由?
　⒈按執行名義成立後，如有消滅或妨礙債權人請求之事由發生
    ，債務人得於強制執行程序終結前，向執行法院對債權人提
    起異議之訴。強制執行法第14條定有明文。
　⒉承上所述，因系爭借款有效成立，是被告持系爭本票聲請本
    票裁定，並據以向本院聲請對原告與蘇潤誠之薪資債權為強
    制執行，雖於法並無不合，惟於108年5月8日被告聲請強制
    執行時，蘇潤誠應已清償部分之債務，詳如上述，是以，被
    告聲請強制執行時，債權額記載為「原告與蘇潤誠應連帶給
    付850,000元及自107年3月20日起至清償日止，按週年利率
    百分之20計算之利息」等語，即有所違誤。準此，本院108
    年度司執字第46485號強制執行事件，於超過「原告與蘇潤
    誠應連帶給付被告新臺幣736,537元，及自民國107年11月6
    日起至110年7月19日止，按週年利率百分之20計算之利息，
    及自民國110年7月20日起至清償日止，按週年利率百分之16
    計算之利息」範圍之強制執行程序自應予撤銷，方為適法，
    堪予認定。
六、綜上所述，原告依強制執行法第14條之規定，求為判決：「
    ⒈先位聲明：本院108年度司執字第46485號強制執行事件，
    對原告所為之強制執行程序應予撤銷。⒉備位聲明：⑴確認被
    告所持有原告與蘇潤誠共同簽發如附表一所示之本票，於超
    過新臺幣181元之部分，及自民國107年2月5日起至清償日止
    ，按年息6%計算之利息部分，對原告之本票債權請求權及利
    息請求權均不存在。⑵本院108年度司執字第46485號強制執
    行事件，對原告所為之強制執行程序應予撤銷。」其中備位
    聲明：「⒈本院108年度司執字第46485號強制執行事件，於
    超過原告與蘇潤誠應連帶給付被告新臺幣736,537元，及自
    民國107年11月6日起至110年7月19日止，按週年利率百分之
    20計算之利息，及自民國110年7月20日起至清償日止，按週
    年利率百分之16計算之利息範圍之強制執行程序應予撤銷。
    ⒉確認被告所持有如附表一所示之本票，對原告與蘇潤誠之
    本票債權請求權，於超過原告與蘇潤誠應連帶給付新臺幣60
    9,677元，及自民國109年12月15日起至110年7月19日止，按
    週年利率百分之20計算之利息，及自民國110年7月20日起至
    清償日止，按週年利率百分之16計算之利息範圍之請求權不
    存在。」部分，為有理由，應予准許；逾此範圍之請求，則
    難謂有據，應予駁回。
七、本件為判決之基礎已臻明確，兩造其餘之陳述及所提其他證
    據，經本院斟酌後，認為均於判決之結果無影響，亦與本案
    之爭點無涉，自無庸逐一論述，併此敘明。
八、據上論結，本件原告之訴為一部有理由，一部無理由，依民
    事訴訟法第79條，判決如主文。  
中　　華　　民　　國　　111 　年　　3 　　月　　29　　日
                  民事第二庭    法　官  陳雅瑩
以上正本係照原本作成。
如對本判決上訴，須於判決送達後20日內向本院提出上訴狀。如
委任律師提起上訴者，應一併繳納上訴審裁判費。
中　　華　　民　　國　　111 　年　　3 　　月　　29　　日
                                書記官　鄭以忻
附表一、　　　　　　　　　　　　
發票日 發票人 金額 付款地 107年2月5日 蘇潤誠、楊泓銘 850,000元 高雄市